最高法院刑事判決　　　　　　　　　　　　　　　九十三年度台上字第一三九四號
　　上　訴　人　戊○○
　　選任辯護人　俞兆年律師
　　上　訴　人　辛○○
　　選任辯護人　宗淑媛律師
　　上　訴　人　子○○
　　選任辯護人　羅明通律師
　　　　　　　　陳彥任律師
　　上　訴　人　丙○○
　　選任辯護人　邱創舜律師
　　上　訴　人　壬○○
　　　　　　　　丁○○
　　右　一　人
　　選任辯護人　莫家駿律師
　　上　訴　人　己○○
　　　　　　　　癸○○
　　右　一　人
　　選任辯護人　鍾永盛律師
　　　　　　　　邱　鴻律師
　　上　訴　人　甲○○
　　選任辯護人　周憲文律師
　　上　訴　人　丑○○
　　選任辯護人　陳金泉律師
　　上　訴　人　乙○○即李文.
右上訴人等因貪污等罪案件，不服台灣高等法院中華民國九十一年十一月十二日第二
審更審判決（八十八年度上更(一)字第七四四號，起訴案號：台灣台北地方法院檢察署
八十二年偵字第一六六七０、一六八四一、一六九二四、一七０一八、一七０一九、
一七０二０、一七一五０、一七七二五、一八一四七、一八七六０、一九四六三、二
０三二五、二一八九八、二五八四二號），提起上訴，本院判決如左：
    主  文
原判決關於戊○○、子○○、辛○○、丙○○、壬○○、丁○○、己○○、癸○○、
乙○○、丑○○、甲○○部分撤銷，發回台灣高等法院。
    理  由
本件原判決認定：
壹、台灣土地銀行部分：
　　上訴人戊○○於民國七十八年一月起至八十一年七月止，任職台灣土地銀行新莊
    分行（下稱新莊分行）經理，於八十一年七月間調任同銀行士林分行經理，庚○
    ○（經原審判刑並予緩刑後，撤回上訴確定）於八十一年間為新莊分行徵信承辦
    員，負責受理客戶貸款時之徵信調查工作，均係依據法令從事公務之人員。上訴
    人子○○係台北縣誠信代書事務所負責人，與戊○○因私人間金錢借貸及業務上
    之往來而熟識，子○○因其夫周賢銘開設房屋仲介公司，經常與銀行有往來，認
    可利用與戊○○熟識關係，以中古屋向新莊分行超貸以獲取不法之利益，遂自八
    十一年三月間起，分別以其本人及其家人謝劉永、周賢銘之名義，收購中古屋作
    為向銀行超額貸款之抵押物，乃於八十一年年初，經由周賢豪介紹與經營台陸旅
    行社有限公司（以下稱台陸公司）之負責人吳秋菊（業經原審判刑確定）結識，
    子○○得悉吳秋菊經營公司需大筆資金週轉，遂與吳秋菊共謀，由吳秋菊徵得不
    知情之許張秋美、吳建佶、李麗玲、吳美雯、陳界旭、陳麗珠、張瑞和、許顯謀
    等人同意出名向子○○購買如原判決附表一編號一至十所示之房地（過戶時間詳
    如原判決附表一所示），其後子○○夥同吳秋菊出面向戊○○服務之新莊分行及
    台灣土地銀行士林分行（下稱士林分行）辦理擔保及信用貸款（詳如原判決附表
    一所示）。戊○○明知如原判決附表一所示之房地均係吳秋菊找尋人頭出名購置
    ，渠等申貸之金額均超過該不動產擔保之價值，且收入不多，無法負擔鉅額貸款
    本息之清償，惟因子○○行求按件給予新台幣（下同）十萬元或五萬元不等之賄
    款，竟於任職新莊分行期間，違背職務授意負責貸款徵信工作之庚○○於就原判
    決附表一編號一至四及六至九之房地為徵信時，在建物及土地上儘量予以高估，
    俾子○○、吳秋菊貸得預期之金額，如估價金額未能滿足其申貸數額時，再由戊
    ○○利用其經理核放信用貸款之權額，給予信用貸款，以滿足各貸款人欲申貸之
    數額。庚○○就原判決附表一編號一至四及六至九之房屋，因有一定之面積、屋
    齡、結構、樓次及坐落地點等客觀條件，不便為超額價值之評估，但仍在其職務
    上所掌如原判決附表一所列貸款戶信用之個人調查報告之公文書，明知並無如原
    判決附表一所載之收入及支出，竟將原判決附表一各列載編號一許張秋美之全戶
    收支資料：「八十年收三００萬元，支一五０萬元」、編號二之吳建佶之全戶收
    支資料：「收三五０萬元，支一七五萬元」及調查綜合意見之「吳君現為會計事
    務所會計員」、編號三之李麗玲之全戶收支資料：「收一九０萬元，支五０萬元
    」、編號四之吳美雯之全戶收支資料：「收三四０萬元，支一二五萬元」、編號
    六之陳麗珠之全戶收支資料：「收五００萬元，支二五０萬元」、編號七之張瑞
    和之全戶收支資料：「八十年收三００萬元，支一００萬元」、編號八之吳秋菊
    之全戶收支資料：「八十年收三００萬元，支一五０萬元」、編號九之許顯謀之
    全戶收支資料：「八十年收四００萬元，支二００萬元」等不實事項，並將上揭
    公文書呈由不知情之副理鄭明雄審核後，再轉呈戊○○，戊○○則憑為依據並本
    其經理職權核准。使子○○、吳秋菊得以順利獲得如原判決附表一編號二至四及
    六至九所示之擔保及信用之超額貸款，足以生損害於台灣土地銀行及許張秋美等
    人。申貸期間，吳秋菊、子○○為使戊○○能鼎力協助使每筆貸款得以順利通過
    ，乃基於共同行賄之概括犯意，先後由吳秋菊陸續交予子○○共一百萬元，再由
    子○○分次前往戊○○之住處，每次五萬或十萬元將賄款八十萬元交予戊○○。
    迄八十一年七月下旬，戊○○調任台灣土地銀行士林分行經理，子○○原於戊○
    ○在新莊分行任內，所為之逾值貸款，為接任之翁姓經理察覺，於其擬往新莊分
    行完成原判決附表一編號六所示之信用貸款時，遭接任之翁姓經理拒絕，乃轉往
    戊○○新任之士林分行，央求戊○○予以信用貸款，戊○○仍基於概括犯意，明
    知貸款戶係屬人頭，實際並無清償能力，竟再予核貸信用貸款一九五萬元，滿足
    子○○、吳秋菊二人之逾值貸款。嗣吳秋菊於八十一年九月間，擬再以原判決附
    表一編號十之房地，經由子○○向戊○○任職經理之士林分行貸款，戊○○仍要
    求承辦徵信業務之該分行公務員林忠宗予以提高建物加成率之方式，逾值貸款，
    因林忠宗未予配合，僅提高加成率為百分之三百二十，致子○○、吳秋菊二人僅
    貸得六百萬元之抵押貸款。吳秋菊因需款孔急，央求子○○再向戊○○要求加貸
    信用借款六百五十萬元，經吳秋菊提供台陸旅行社有限公司（下稱台陸公司）之
    營利事業所得稅申報書等資料後，戊○○見該公司之七十八年、七十九年、八十
    年之損益均為虧損（七十八年累積虧損四００，二八六元五角，七十九年虧損一
    ，四一六，一四六元，累積虧損為一，八九九，三二四元，八十年虧損二，四八
    ０，五七三元），以之辦理信用貸款有困難，乃將之退回，並囑送件之台陸公司
    會計吳美雯轉知吳秋菊重新送件，吳秋菊遂與子○○共同基於偽造文書之犯意，
    由吳秋菊於八十一年十月間，在台陸公司指示該公司之會計葉露蓉偽造八十一年
    十月二十二日之台陸公司股東會議紀錄一份，指示該公司職員吳美雯偽造股東許
    文溢、許張秋美之簽名、吳秋菊則偽造黃豐明、李麗玲之簽名，另由吳秋菊委託
    不詳之人盜刻被偽造簽名者之印章各一枚盜蓋印文於其上，足以生損害於台陸公
    司及許文溢、許張秋美、黃豐明等人。另偽造不實之台陸公司八十一年度資產負
    債表及損益表，再併同該公司之營利事業所得稅結算申報書送至士林分行予戊○
    ○，戊○○明知台陸公司實際上係虧損，吳秋菊所檢送之上揭資料內容不實，仍
    將上述資料交予該分行徵信之承辦人林忠宗（已處刑確定），並指示配合辦理。
    經林忠宗前往台陸公司訪查後，明知台陸公司自七十九年至八十年均為負債，竟
    因戊○○之指示而於其職務上所掌之公文書即調查報告之財務狀況及償債能力欄
    中不實填載台陸公司七十八年、七十九年度無負債情形，且於業務現況與展望欄
    中，填載該公司經營之四年中應有獲利能力，經訪談後該公司就本案之借款尚具
    償還能力等意旨。戊○○明知台陸公司營業狀況不佳，又因曾送其女兒至台陸公
    司工讀，恩情尚在，仍違背其職務而予以核准此六百五十萬元之信用貸款，並以
    電話向吳秋菊索賄二十萬，吳秋菊為使貸款順利核放，遂基於行賄之概括犯意囑
    其公司職員先後二次分送，每次十萬元賄款予戊○○。吳秋菊、子○○二人取得
    上揭逾值之不法貸款後，兼因已貸得上述超過擔保品價值之金錢，遂分別於貸得
    款項後數月間，就原判決附表一所示各筆貸款陸續滯繳本息，致所貸款房屋均由
    法院拍賣，且因逾值貸款，致台灣土地銀行遭受重大損失。
貳、台灣省合作金庫部分：
(一)、上訴人辛○○原係台灣省合作金庫雙連支庫（下稱雙連支庫）經理，上訴人丙○
　　○、壬○○則為該支庫放款兼徵信人員，均係依據法令從事公務之人員，上訴人
　　丁○○係基隆市傑復建設公司負責人，因其曾介紹金主購買雙連支庫延滯貸款戶
　　之不動產，與辛○○、壬○○、丙○○三人往來密切，丙○○平常且為丁○○保
　　管在雙連支庫開立之存摺，並出名供丁○○購置積架中古車使用。緣八十年十二
　　月間，案外人李許正因其原有如原判決附表二編號十一、十二所示之不動產，無
　　力支付貸款，為合作金庫松興支庫（下稱松興支庫）查封將受拍賣，丁○○認為
　　如能購得該不動產即可憑藉其關係以上開不動產向合作金庫超額貸款而牟取不法
　　利益，乃與王水森之子王棱斌集資六百萬元代償松興支庫之貸款而聲請撤回拍賣
　　，並與王棱斌合資以總價二千二百十六萬元之價格向李許正購得上開不動產二戶
    ，並囑由王水森提供其女王怡欣及代書李相陽覓得徐榮光作為上開不動產之登記
    名義人，之後丁○○即以不知內情之王怡欣及徐榮光為債務人，提供上開不動產
    為抵押品向雙連支庫申貸四千四百萬元，丁○○並以電話央求辛○○幫忙。辛○
    ○因與丁○○熟稔，明知上開二筆房地之市價不值四千四百萬元，竟基於圖利丁
    ○○之犯意，指示承辦該二件貸款案件之丙○○及負責覆審之壬○○配合丁○○
    申貸之數額辦理查估，丙○○明知該二不動產甫於七十九年九月間，連同他筆不
    動產向松興支庫僅貸款一千六百萬元，設定最高限額抵押權一千九百二十萬元，
    另壬○○為該二筆不動產貸款案件覆核之帳戶管理員，覆核丙○○所承作之貸款
    案件，亦明知該二筆丁○○所為抵押貸款之不動產，均無四千萬元之價值，竟與
    丙○○、辛○○基於共同圖利丁○○之犯意，就上揭二筆不動產，由丙○○、壬
    ○○分別依辛○○之授意，及丁○○所高估價額以求超貸之期望，四人乃基於共
    同登載不實之犯意聯絡，由丙○○、壬○○將建物加成率及土地價值分別逾值高
    估如原判決附表二編號十一至十二所示之數額，將該不實之估價事項登載於其二
    人職務上所作成之公文書即不動產調查報告表上，並逐級呈核，致使不知情之襄
    理、副理未察而為核章，嗣由經理辛○○核予如原判決附表二編號十一、十二所
    示之逾值貸款，其後丁○○復另覓得不知超貸內情之毛國芳、王派堂出名購買如
    原判決附表二編號第十三、十四所示之不動產二筆，仍基於同上之概括犯意向雙
    連支庫違法超貸（該二件貸款案件由壬○○承辦，丙○○為覆核之帳戶管理員）
    ，渠等三人復基於概括之圖利犯意及配合丁○○之期望，以同上手法，致丁○○
    如數獲得如原判決附表編號十三、十四所示之超額貸款使用，嗣即於原判決附表
    二所示之時間先後延滯不繳本息，除使雙連支庫受有如原判決附表二所示之重大
    損失外，另不知超貸實情之王怡欣、徐榮光、毛國芳、王派堂等人亦因此成為該
    貸款案件之債務人。
(二)、上訴人己○○為台北市○○○路○段一六二號二樓鴻泊企業有限公司之實際負責
    人，上訴人癸○○為該公司之總經理，劉榮顯（通緝中）為合作金庫退休人員，
    渠等三人意圖牟利，共同集資利用人頭對外收購房地產，再以人頭戶收購之不動
    產向銀行辦理超額貸款，以牟取不法之利得，由劉榮顯負責向其熟悉之合作金庫
    基隆支庫（下稱基隆支庫）及雙連支庫接洽貸款事宜，己○○、癸○○二人則分
    別向金主調款及尋覓人頭戶，胡民強（已判刑確定）則陪人頭至銀行對保及協助
    找尋人頭之工作，渠等連續自八十年九月間起至八十一年一月間止，透過劉榮顯
    與雙連支庫經理辛○○及基隆支庫經理楊靖雄熟識之關係，分別向基隆支庫及雙
    連支庫（如原判決附表二編號一至十、十四至十七所示）為逾值之貸款，嗣即延
    滯繳納本息，取得暴利。其詳如下：
 (1) 雙連支庫部分：劉榮顯以原判決附表二編號一至十、十七之人頭向辛○○接洽貸
    款，並表明申貸之數額後，辛○○即要求承辦之壬○○及為覆核之丙○○提高建
    物加成率，變相提高己○○等擔保品之估價，以提高貸款金額，及利用反向計算
    之方式，以劉榮顯、己○○等人申貸之數額，計算建物之加成率，而丙○○及壬
    ○○亦知渠等申貸之數額已逾各該建物之實際價值，三人竟共同基於圖利劉榮顯
    、己○○等人之概括犯意，由壬○○將不實之估值載入其職務上所掌之公文書即
    不動產調查報告表上（詳如原判決附表二所示），並由知情之丙○○覆核後，逐
    級呈核，致不知情之襄理、副理陷於錯誤為核章後，再由經理辛○○核予逾值之
    貸款，若有不足，辛○○復依其職權為不當之裁量，再分別予附擔保信用貸款（
    如原判決附表二所示），以達到己○○、劉榮顯、癸○○、胡民強等人要求之逾
    值貸款，而己○○等人於原判決附表二所示之上揭不知情之人頭陳秀美、葉美蓉
    、許吉禮、賴俊嘉、吳輒鳩、王維、周金珠等人辦理貸款對保手續之後，取得逾
    值貸款撥入其等之帳戶，嗣即分別於原判決附表二所示之時間延滯不繳本息，任
    令拍賣，除使合作金庫雙連支庫受巨大損失外（如原判決附表二所示），復使上
    揭人頭陳秀美等人因而成為債務人。
　(2)基隆支庫部分：劉榮顯、己○○、癸○○、胡民強等四人，以屋齡分別為二十三
  　年、二十三年、二十一年，坪數分別為三０．二五坪、三０．二五坪、三二．八
    九坪之門牌號碼台北市○○○路○段五十八之三號四樓、五十八之二號三樓、同
    段一二三號四樓等三筆老舊之不動產，分別覓得不知情之彭雲輝、周金珠、葉步
    培三人為名義所有人，並擔任貸款人頭，由劉榮顯向基隆支庫經理楊靖雄接洽為
    如前揭之逾值貸款，楊靖雄與渠等四人基於共同圖利之犯意聯絡，囑承辦人陳秉
    政（基隆支庫之承辦人，另由檢察官依法處理）予以不當高估，陳秉政明知上揭
    三筆不動產極為老舊，竟均予高估成每坪之放款金額分別為五十九萬五千零十四
    元、五十二萬八千九百二十六元及三十九萬五千二百五十七元，使劉榮顯、癸○
    ○、己○○、胡民強等人獲致暴利後，延滯繳款，致基隆支庫蒙受重大之損失。
    又劉榮顯於八十二年五月二日購得原判決附表二編號八、九所示之不動產，明知
    該不動產係以六百二十萬元之價格購得，為謀得逾值之貸款，由劉榮顯、己○○
    、癸○○、胡民強等人共同偽造八十年四月十九日之買賣契約二份，分別由知情
    之胡民強及不知情之蔡文龍在買主欄上簽名蓋章之後，共同偽造出賣人陳秋瑾、
    陳鼎根二人之署押及印文，將原本共值六百二十萬元之原判決附表二編號八、九
    之二筆不動產，分別偽造為九百十五萬元（編號八）及七百零五萬元（編號九）
    之買賣價格之買賣契約，並持以向合作金庫雙連支庫為原判決附表二編號八、九
    所示之逾值貸款，致生損害於陳秋瑾、陳鼎根、合作金庫、蔡文龍等人。
、中國農民銀行部分：
    上訴人乙○○（原名李文華，以下仍稱李文華）係無照醫師，其妻陳依穠（原名
    陳淑媛，下仍稱陳淑媛，已離婚，並經判刑確定）因經營坐月子中心業務，於七
    十九年間與從事房屋仲介，因配偶將生產前來尋訪坐月子中心之代書馬連波熟識
    。緣柯麗卿於七十九年四月間甫以其妹柯淑子及其他共有人王忠誠等人之名義，
    購得台北縣中和市○○路○段五號崇人醫院之建物及土地，並以該醫院之不動產
    為擔保向中國農民銀行（下稱農民銀行）設定最高限額抵押權八千一百萬元，柯
    麗卿認利息負擔沈重且股東失和急欲脫手，遂央由馬連波代尋買主，馬連波得知
    李文華雖未取得醫師執照，惟係醫學系畢業，其同學多為醫生，遂鼓吹李文華購
    買該醫院經營，李文華初以無資力婉拒，然馬連波告以有關購買醫院之款項均可
    以貸款支付，且由其負責向銀行接洽貸得所需之數額，迨至七十九年五月間，柯
    麗卿經由馬連波介紹而認識李文華、陳淑媛夫婦，雙方多次洽談後，柯麗卿於七
    十九年五月二日間出具委任狀予李文華夫婦及馬連波，約定將崇人醫院即台北縣
    中和市○○路○段五、七、十一號（一｜七層樓）之土地、建物及經營權，以一
    億四千五百萬元之價格委任李文華等人出售及代收定金，期間自七十九年五月二
    日起至五月十六日止，李文華遂積極覓得劉春嬌（陳淑媛之母）、謝勝湖、李德
    初、黃頌恩等人合夥，並於七十九年六月間與柯麗卿談妥價金為一億一千五百萬
    元，七十九年六月十七日簽訂買賣契約書，且於同年六月二十六日以支票付定金
    五十萬元，嗣劉春嬌、謝勝湖二人因不符貸款資格而中途退出，於七十九年七月
    十日，改以劉元第、陳麗芬、陳淑媛、黃頌恩、李德初、林恩威等六人名義，再
    與柯麗卿（名義登記為柯淑子）在盧國勳律師事務所訂約，價金仍為一億一千五
    百萬元，柯麗卿因已覓得高價脫手之機會，遂與馬連波、李文華積極進行契約中
    載明之一億一千萬元之貸款事宜，該契約中因同時載明若銀行貸款額度不足，餘
    額由柯麗卿負責貸款予李文華夫婦，因之其等三人均亟欲使一億一千萬元之貸款
    如數獲貸，馬連波因與其鄰居任職台灣土地銀行總行稽核之郭隆雄熟識，且知其
    與任職農民銀行儲蓄部經理即上訴人甲○○為同學，遂央請郭隆雄介紹與其等認
    識，李文華、陳淑媛並允諾馬連波若能如數獲貸一億一千萬元，事成後給予佣金
    酬謝，甲○○告以農民銀行放款之鑑價，多係參考財團法人中華聯合徵信中心（
    下稱中華徵信中心）之鑑價，李文華、陳淑媛及馬連波、柯麗卿為使貸款得以順
    利貸出，遂與中華徵信中心承辦本件崇人醫院不動產及設備鑑價業務之上訴人丑
    ○○，基於登載不實文書之犯意聯絡，請由丑○○將市價不及億元之崇人醫院不
    動產及醫療器材高估價值至一億七千萬元左右，俾其等提出向農民銀行貸款時，
    如按農民銀行規定之七成核貸時，能有一億一千萬元之貸款，丑○○遂將崇人醫
    院之不動產提高估價共計一億四千五百零九萬一千三百六十七元，換算時價一坪
    為三十八萬二千餘元，並將崇人醫院之醫療器材高估為殘值為二千一百八十八萬
    元，合計鑑定價格為一億六千六百九十七萬一千三百六十七元。又李文華、陳淑
    媛、馬連波等人為配合丑○○所為上開不實之鑑價報告，復與丑○○基於犯意之
    聯絡，推由李文華、陳淑媛共同偽造另份崇人醫院之買賣契約，日期同為七十九
    年七月十日，惟價金提高為一億七千萬元，李文華則在該契約上偽造不知情之劉
    元第、黃頌恩、李德初、陳麗芬、林恩威及柯淑子之署押及印文，陳淑媛則在該
    偽造之買賣契約上簽名，另李文華、陳淑媛、馬連波三人為使農民銀行承辦人員
    相信崇人醫院確係由陳淑媛、林恩威、李德初、陳麗芬、黃頌恩、劉元第等人合
    夥經營，以利信用貸款之核放，並共同偽造崇人綜合醫院第一次至第十一次股東
    會議紀錄，其上偽載有關股東會議之各項結論，並於出席欄上蓋用偽造之李德初
    、黃頌恩、林恩威、陳麗芬、劉元第及崇人醫院之印文（每次紀錄各六個，共六
    十六個），併同前開偽造之買賣契約及不實之中華徵信中心鑑價報告交由馬連波
    轉交甲○○，以提高崇人醫院之價值，而足生損害於李德初、黃頌恩、林恩威、
    陳麗芬、劉元第等人及崇人醫院。甲○○職任該銀行儲蓄部經理，係依據法令從
    事公務之人員，明知該崇人醫院於七十九年六月間，在農民銀行營業部只設定最
    高限額抵押權八千一百萬元，於馬連波等囑其協助獲貸一億一千萬元之七十九年
    九月間，相差僅三個月，且農民銀行之七十八年十一月二十日七八農企字第二０
    八九號函之「本行辦理購置及修繕房屋貸款作業規則」第八條明定不動產之核貸
    全額以實際買賣價格七成為限，又其承辦徵信之同仁陳林松於七十九年九月四日
    之房屋調查評定表上，認定崇人醫院之土地及房屋之評定總價僅為八千二百七十
    四萬二千二百四十萬元，放款值為六千七百八十二萬二千五百四十二元，根本不
    可能有一億元以上之價格，在陳林松以肯定之態度簽核放款值為六千餘萬元以下
    ，先同意擔保申貸六千萬元，惟旋即要求其所屬之代辦科襄理林永三，再予李德
    初、黃頌恩、陳麗芬、陳淑媛，劉元第、林恩威等個人以信用貸款共五千萬元（
    李德初八百一十萬元，陳麗芬八百一十萬元，黃頌恩七百六十萬元，劉元第九百
    一十萬元，陳淑媛九百萬元，林恩威八百一十萬元），俾達到渠等要求之一億一
    千萬元貸款，林永三因甲○○係經理，原有為一千萬元之信用放款核貸權，且其
    用途除償還原有之抵押貸款外，為房屋修繕貸款，認在程序上並無違反農民銀行
    之規定（對甲○○實質濫用職權，因屬下未予審酌），遂於甲○○將信用貸款案
    分別交由林美雲（起訴書誤為丙○○）、尹英妹為填載辦理消費者貸款申請暨審
    核綜合表及整理資料後，予核轉放款協調小組會議，再由甲○○違背其職務而予
    裁示批准，圖利予李文華等人。該筆一億一千萬元貸款核准後，其中部分款項由
    儲蓄部直接轉帳塗銷前手柯淑子在農民銀行營業部之八千一百萬元貸款，餘款再
    由李文華夫婦或馬連波出面提領，因馬連波仍扣留部分款項未予柯麗卿，且李文
    華亦無資力，柯麗卿遂持李文華於簽立買賣契約時所開立之本票，以那素清之名
    義聲請查封崇人醫院之勞保給付，而李文華亦於借款後即滯納本息，致農民銀行
    造成甚大損失。柯麗卿不甘損失，乃向法務部調查局提出檢舉而查獲等情。
因而撤銷第一審關於戊○○、子○○、辛○○、丙○○、壬○○、丁○○、己○○、
癸○○、甲○○、乙○○（原名李文華）、丑○○部分之判決，改判論處戊○○連續
依據法令從事公務之人員，對於違背職務之行為，收受賄賂罪刑；子○○共同連續對
於依據法令從事公務之人員，關於違背職務之行為，交付賄賂罪刑；辛○○、丙○○
、壬○○共同連續依據法令從事公務之人員，對於主管之事務，直接圖利罪刑；丁○
○共同連續行使公務員明知為不實之事項，而登載於職務上所掌之公文書，足以生損
害於他人罪刑；己○○、癸○○共同連續行使偽造私文書，足以生損害於他人罪刑；
甲○○依據法令從事公務之人員，對於主管之事務，直接圖利罪刑；乙○○、丑○○
共同行使偽造私文書，足以生損害於他人罪刑，固非無見。
惟查：(一)、被告之自白，須非出於強暴、脅迫、利誘、詐欺或其他不正之方法，且與
事實相符者，始得採為證據，如果被告之自白，係出於不正之方法，並非自由陳述，
即其取得自白之程序，已非適法，則不問自白內容是否確與事實相符，因其非係適法
之證據，即不能採為判決之基礎，故審理事實之法院，遇有被告對於自白提出刑求或
出於非任意性之抗辯時，應先於其他事實而為調查。上訴人戊○○於原審否認有前開
違背職務收受賄賂之犯行，辯稱伊在法務部調查局台北市調查處（以下簡稱台北市調
查處）之供述，係受調查員之誘騙及疲勞訊問等非法取供所為，而伊受調查人員一天
一夜二十四小時脅迫及疲勞訊問後，緊接著被移送檢察署，於內勤檢察官初訊時所為
之自白，乃延續台北市調查處之疲勞訊問，並受調查員告訴伊只要說是（指承認收賄
犯罪），就可以回家等語之影響，當時所為之自白非出於自由意識之任意性陳述。至
林忠宗在台北市調查處之筆錄，同係調查員非法取得，不具任意性，亦經原審法院勘
驗調查員訊問時之錄影帶明確，均不得採為論罪之基礎等語（原審法院上更(一)字卷，
卷(一)第一三三至一五七頁；卷(二)第一八三至一八七頁、第二０一至二０三頁；卷(三)第
三五五至三五八頁；卷(六)第二三三、二四五頁）。實情如何？原審對於戊○○在檢察
官初訊時之自白，是否出於任意性之陳述，未先調查釐清，論述明白，遽採其在檢察
官偵查時之自白及林忠宗於台北市調查處調查員調查時之自白，為戊○○論罪之基礎
，已有可議。(二)、有罪判決書之事實一欄，為判斷其適用法令當否之準據，法院應將
依職權認定與論罪科刑有關之事實，翔實記載，然後於理由內逐一說明其憑以認定之
證據，並使事實認定與理由說明，互相適合，方為合法。倘若事實認定與理由說明，
不相一致，或事實或理由欄內之記載，前後齟齬，按諸刑事訴訟法第三百七十九條第
十四款後段規定，均屬判決理由矛盾之當然違背法令。原判決事實壹、認定上訴人子
○○與吳秋菊共同基於偽造文書之犯意，由吳秋菊指示台陸公司職員偽造台陸公司八
十一年十月二十二日之股東會議紀錄，並偽造不實台陸公司八十一年度資產負債表及
損益表等文書等情，並無子○○參與實施該偽造行為之認定記載，核與理由甲、壹之
三謂子○○就該等文書雖不具業務關係，然係與吳秋菊共同實施，依刑法第三十一條
第一項規定，仍以共犯論云云之說明不相適合，難謂無理由矛盾之違誤。(三)、有罪判
決書所記載之犯罪事實，為論罪科刑適用法律之基礎，故凡與適用法令有關之重要事
項，必須詳加認定，明確記載，然後於理由內明認定犯罪事實所憑之證據及理由，
始足為適用法令之依據。若事實未記載，而理由加以說明，為理由失其依據。如事實
有記載，理由未予說明，則為理由不備，按諸刑事訴訟法第三百七十九條第十四款規
定，其判決當然為違背法令。原判決事實壹、並無認定記載戊○○、子○○對於原判
決附表一編號五之貸款有何指示林忠宗或與之共為何項犯罪行為之事實，但理由甲、
壹之三卻謂戊○○與林忠宗就該貸款案件之偽造文書犯行部分，彼此間有犯意之聯絡
及行為之分擔，均為共同正犯云云，該項理由之說明顯失依據，亦有可議。(四)、子○
○行賄之事實未經檢察官起訴，原判決認定子○○、吳秋菊於申貸原判決附表一編號
二至四及六至九所示之貸款期間，為使戊○○能鼎力協助使每筆貸款得以順利通過，
先由吳秋菊陸續交付子○○一百萬元，再由子○○分次前往戊○○住處，每次五萬元
或十萬元將賄款八十萬元交付戊○○，認子○○有行賄之犯行。又認定吳秋菊為申貸
原判決附表一編號十所示台陸公司之信用貸款，乃與子○○共同基於偽造文書之犯意
，由吳秋菊指示台陸公司之會計葉露蓉偽造八十一年十月二十二日之台陸公司股東會
議紀錄一份，指示該公司職員吳美雯偽造股東許文溢、許張秋美之簽名、吳秋菊則偽
造黃豐明、李麗玲之簽名，另由吳秋菊委託不詳之人盜刻渠等之印章各一枚蓋於其上
，另偽造不實之台陸公司八十一年度資產負債表及損益表，再併同該公司之營利事業
所得稅結算申報書送至士林分行予戊○○，向該分行貸得六百五十萬元之信用貸款。
申貸期間，吳秋菊獨自先後二次分送十萬元賄款予戊○○，認子○○就該偽造文書部
分與吳秋菊共犯刑法第二百十五條、第二百十六條之行使業務上登載不實罪等情，如
果無訛，子○○既未參與吳秋菊上開二十萬元之行賄犯行，則其此項行使業務上登載
不實文書之犯行，與前開行賄八十萬元部分如何有牽連關係，而認其行賄部分為起訴
效力所及，得併予審判？原審未詳加調查勾稽，遽認子○○行賄部分雖未起訴，但與
前開偽造文書部分有牽連犯裁判上一罪之關係，為起訴效力所及，而併予審判，亦嫌
速斷。(五)、行為後法律有變更者，適用裁判時之法律，但裁判前之法律有利於行為人
者，適用最有利於行為人之法律，刑法第二條第一項定有明文。即對於犯罪行為之處
罰，以依裁判時之法律論處為原則，依裁判前之法律論處為例外，惟此例外情形，必
須裁判時之法律與行為時之法律均有處罰之明文，始有比較新舊法而適用最有利於行
為人法律之可能。辛○○、丙○○、壬○○、甲○○等前開圖利行為後，戡亂時期貪
污治罪條例第六條第三款對於主管或監督之事務，直接或間接圖利罪，於八十一年七
月十七日修正為貪污治罪條例第六條第四款，其法定刑由五年以上有期徒刑，得併科
三萬元以下罰金修正為五年以上有期徒刑，得併科新台幣一百萬元以下罰金。又於八
十五年十月二十三日將第六條第四款修正為對於主管或監督之事務，直接或間接圖私
人不法之利益者，處五年以上有期徒刑，得併科新台幣三千萬元以下罰金。再於九十
年十一月七日修正為：「對於主管或監督之事務，明知違背法令，直接或間接圖自己
或其他私人不法利益，因而獲得利益者，處五年以上有期徒刑，得併科新台幣三千萬
元以下罰金」，其犯罪構成要件或法定刑各次修正前後或有變更，辛○○、丙○○、
壬○○、甲○○等所為對於主管事務直接圖利行為，是否與其行為時及修正後該條款
之犯罪構成要件相當？原判決未加審認論述，致事實尚欠明確，本院無從為其適用法
律當否之判斷，且原判決對於前述九十年十一月七日修正後之法律，未為比較適用之
論述，亦有違誤。(六)、有罪判決書之事實一欄，為判斷其適用法令當否之準據，法院
應將依職權認定與論罪科刑有關之事實，翔實記載，然後於理由內逐一說明其憑以認
定之證據，並使事實認定與理由說明，互相適合，方為合法。倘若事實認定與理由說
明，不相一致，或事實或理由欄內之記載，前後齟齬，按諸刑事訴訟法第三百七十九
條第十四款後段規定，均屬判決理由矛盾之當然違背法令。原判決事實欄貳、之二謂
己○○、癸○○等透過劉榮顯與雙連支庫經理辛○○熟識之關係，向雙連支庫（如原
判決附表二編號一至十、十四至十七所示）為逾值之貸款，嗣即延滯繳納本息，取得
暴利一節。核與其事實欄貳、二之(一)謂雙連支庫部分，劉榮顯以原判決附表二編號一
至十、十七之人頭向辛○○接洽貸款等情（未提及原判決附表二編號十四、十五、十
六部分）之認定記載不盡相符。又原判決先於理由（乙）壹、（貳）之四說明己○○
、劉榮顯、癸○○、胡民強等人係以偽造文書之方式，向合作金庫詐貸逾值如原判決
附表二所示之金額云云，如果無訛，己○○等人既係施用詐術，使合作金庫承辦貸款
人員陷於錯誤，而給予貸款，則承辦貸款人員有何圖利故意可言？然原判決卻又於理
由（乙）壹之（參）謂被告辛○○、壬○○，丙○○在不動產調查表為不實之登載而
圖利丁○○、己○○、癸○○等人云云，此部分之理由說明，亦有前後相齟齬之矛盾
。(七)、刑法第二百十三條之公務登載不實罪，為身分犯，以公務員所登載不實之事項
出於明知即直接故意為前提。此項犯罪，無公務員身分之人，須與公務員共同實施或
教唆幫助者，始得論以共犯。卷查丁○○係傑復建設公司負責人，其向銀行聲請貸款
，當然期望能貸得其申請之金額，至於能否如數貸得，取決於銀行之徵信審核。原判
決認定辛○○對於其附表二編號十一、十二所示之貸款，基於圖利丁○○之犯意，指
示承辦之丙○○及負責覆審之壬○○配合丁○○申貸之數額辦理查估，丙○○、壬○
○明知該二筆丁○○所為抵押貸款之不動產，均無四千萬元之價值，竟與辛○○基於
共同圖利丁○○之犯意，就該二筆不動產，由丙○○、壬○○分別依辛○○之授意，
及丁○○所高估價額以求超貸之期望，由丙○○、壬○○將建物加成率及土地價值分
別逾值高估如原判決附表二編號十一至十二所示之金額，將該不實之估價事項登載於
其二人職務上所作成之公文書即不動產調查報告表上，逐級呈核一節，如果無訛，能
否僅因丁○○有請求高額貸款之期望及辛○○之指示，即認丁○○對未曾接觸之丙○
○、壬○○所為公務登載不實之行為，有所認知而與之有犯意之聯絡，尚非無疑。究
竟丁○○如何知悉丙○○、壬○○有前開公務登載不實之行為，而與之為犯意聯絡或
行為之分擔，原判決未詳加調查勾稽，論述明白，遽以丁○○雖非公務員，然其向辛
○○、丙○○、壬○○表示期望超估如原判決附表二編號第十一至十四號其提供擔保
之不動產以達超貸之目的，經丙○○、壬○○為超值估價之不實記載，乃不違背其本
意之行為，認丁○○就該項公務不實登載之行為，與壬○○、丙○○及辛○○有共同
犯意之聯絡，而依刑法第三十一條第一項之規定論以共犯，尚嫌速斷，其審理猶有未
盡。又原判決理由（乙）壹、（貳）之四僅說明劉榮顯出名向陳秋瑾購得如原判決附
表二編號八、九所示之不動產，嗣經由癸○○找來胡民強及其本身尋得之蔡文龍，偽
造八十年四月十九日之買賣契約二份，提出於雙連支庫，供逾值貸款云云，並未論及
己○○如何參與該偽造買賣契約書之實施或與之有如何之犯意聯絡，卻認己○○為行
使該項偽造買賣契約書（私文書）之共同正犯，難謂無判決理由不備之可議。(八)、原
判決附表二記載壬○○等承辦之提高建物加成率，逾值高估之貸款有編號一至十七號
共十七件，但事實欄貳、一及貳、二之(一)、(二)僅認定記載該附表編號十一至十四及一
至十、十七號等十五件為逾值高估之貸款，對於該附表編號十五、十六號部分並未
及，已有事實欄之認定與原判決附表二之記載不儘相符之矛盾。且原判決雖於理由（
乙）壹、（貳）二之(一)分別說明認定壬○○等對於原判決附表二所示之建物加成率高
估之理由，然對於原判決附表二編號四、五、七、十五、十六等五件貸款部分，未
明憑以認定有逾值高估之依據及理由，難謂無理由不備之違誤。(九)、原判決理由（乙
）壹、（貳）之五說明關於癸○○、己○○等於台灣省合作金庫基隆支庫之行為部分
，非起訴之事實，而係檢察官移送併辦，原審併予審判之部分，然原判決並未明對
於該未經起訴部分併予審判之理由，亦有可議。(十)、卷附有關崇人醫院建物、土地之
買賣契約書第三條記載買賣價金中一億一千萬元，乙方（即代表柯麗卿之賣方柯淑子
）同意以甲方（即代表李文華之買方）名義向銀行貸款給付，甲方應配合乙方辦理貸
款手續（台灣台北地方法院八十二年度偵字第一七七二五號偵查卷第四十八頁）。而
原判決事實認定馬連波鼓吹李文華購買崇人醫院經營，李文華初以無資力婉拒，然
馬連波告以有關購買醫院之款項均可以貸款支付，且由其負責向銀行接洽貸得所需之
金額，又認定該契約中，因同時載明若銀行貸款額度不足，餘額由柯麗卿負責貸款予
李文華夫婦等情。如果無訛，李文華夫婦之買方，僅須配合辦理貸款即可，能向銀行
貸得若干金額，與買方無利害關係，茍未貸足，應由柯麗卿負責貸予，李文華夫婦既
不須負責，是否有急須貸得該款，而參與共同偽造崇人醫院買賣契約書，擔負偽造私
文書風險之動機與必要？又丑○○係財團法人中華徵信中心之員工，是否因該中心受
託鑑價，而指派丑○○執行該項鑑價業務？若然，丑○○縱受請託，除以高估鑑價配
合外，是否另有參與偽造前開崇人醫院買賣契約書之動機及理由？以上疑竇，攸關李
文華及丑○○有無參與偽造前開買賣契約書之認定，原審未詳加勾稽究明，遽認李文
華為圖得高額貸款，與丑○○有參與前開行使、偽造崇人醫院買賣契約書之犯行，尚
嫌速斷。(十一)、原判決理由（丙）貳、之（貳）謂陳淑媛及李德初、林恩威、劉元第、
黃頌恩等人於七十九年九月間向中國農民銀行申請貸款，即獲准抵押貸款六千萬元及
信用貸款五千萬元云云。是否指陳淑媛等人於七十九年九月間始向中國農民銀行申請
貸款？若然，則原判決理由（丙）貳、之（壹）說明採證人林永三（原判決誤為林泳
三）於台北市調查處調查時指稱：「甲○○於七十九年七月底在其經理辦公室召集我
、授信科長，指示我們核貸一億一千萬元給申請人，其中公司戶申貸總價六千六百萬
元，而其經理權責為六千萬元，故此部分核貸六千萬元，其餘五千萬元則以個人貸款
方式湊足。」等語，為甲○○不利論據之一，按諸一般經驗法則，顯有時間倒置之矛
盾。實情如何？原審未詳加究明釐清，遽予判決亦有可議。上訴人等上訴意旨分別指
摘原判決關於其本人部分不當，尚非全無理由，應認原判決關於上訴人等部分，仍有
撤銷發回更審之原因。至原判決理由說明對於上訴人等不另為無罪之諭知部分，基於
審判不可分之原則，併予發回，附此明。
據上論結，應依刑事訴訟法第三百九十七條、第四百零一條，判決如主文。
中　　　華　　　民　　　國　　九十三　　年　　　三　　　月　　 十八 　　日
                              最高法院刑事第十二庭
                                  審判長法官  陳　正　庸
                                        法官  賴　忠　星
                                        法官  王　居　財
                                        法官  張　清　埤
                                        法官  林　開　任
      右正本證明與原本無異
                                              書  記  官
中　　　華　　　民　　　國　　九十三　　年　　　三　　　月　　二十六　　日
                                                                        Ａ
